【裁判字號】    99,訴,1150
【裁判日期】    990706
【裁判案由】    清償借款
【裁判全文】
臺灣臺中地方法院民事判決              99年度訴字第1150號
原      告  臺灣銀行股份有限公司
法定代理人  丁○○
訴訟代理人  丙○○
複代 理 人  甲○○
被      告  乙○○
上列當事人間請求清償借款事件，本院於民國99年6月22日言詞
辯論終結，判決如下：
    主      文
被告應給付原告新台幣壹佰捌拾參萬肆仟肆佰壹拾捌元，及自民
國九十八年九月二十日起至清償日止，按週年利率百分之一點五
二計算之利息，並自民國九十八年十月二十一日起至清償日止，
其逾期在六個月以內者，按上開利率百分之十，逾期超過六個月
者，就超過部分，按上開利率百分之二十計算之違約金。
被告應給付原告新台幣肆萬捌仟柒佰零玖元，及自民國九十八年
十二月十七日起至清償日止，按週年利率百分之一點八計算之利
息，並自民國九十九年一月十八日起至清償日止，其逾期在六個
月以內者，按上開利率百分之十，逾期超過六個月者，就超過部
分，按上開利率百分之二十計算之違約金。
訴訟費用新台幣壹萬玖仟柒佰壹拾壹元由被告負擔。
    事實及理由
甲、程序方面：中央信託局股份有限公司（下稱中央信託局）於
    民國96年7 月1日併入原告臺灣銀行股份有限公司，原告即
    於合併日起概括承受中央信託局之主要資產、負債及營業，
    含本件權利與義務，有經濟部96年7月2日經授商字第
    09601142020號函附卷可參，合先敘明。
乙、實體方面：
壹、本件原告主張：被告先於93年12月20日與中央信託局簽訂個
    人修繕房屋借款契約借款200萬元，借貸期限至113年12月20
    日止，借款利息以機動方式計付（目前為年息1.52％），前
    36個月按月付息，自第37個月（即96年12月20日）起，再依
    年金法按月於每月20日前攤還本息，並以其所有如抵押權設
    定契約書所示之不動產，設定最高限額240萬元之抵押權予
    原告，如有一期未依約清償本息者，全部債務視為到期，除
    仍按上開約定利率計付遲延利息外，逾期在6個月以內者，
    按上開利率10％；逾期6個月以上者，按上開利率20％加計
    違約金。詎被告自97年9月5日起即未按期還款，迄尚積欠本
    金1,834,418元及利息、違約金，迭經催繳，仍未清償。又
    被告另於94年10月17日與中央信託局台中分公司簽訂消費性
    借款契約借款15萬元，借貸期限至100年10月17日止，借款
    利息前6個月按中央信託局定儲利率指數加碼年息0.675 ％
    計算，第7個月起則按中央信託局當時公告之定儲利率指數
    加碼年息1％計算（目前為年息1.8％），依年金法按月於每
    月17日前攤還本息，如有一期未依約清償本息者，全部債務
    亦視為到期，除仍按上開約定利率計付遲延利息外，逾期在
    6個月以內者，按上開利率10％；逾期6個月以上者，按上開
    利率20％加計違約金。詎被告自98年12月17日起即未按期還
    款，截至目前尚積欠本金48,709元及利息、違約金未清償，
    雖經催告，仍不返還。爰依消費借貸之法律關係提起本件訴
    訟，請求被告清償前開兩項借款等語。並聲明：如主文第1
    、2項所示。
貳、被告則以：伊96年開始因有病在身時常請假，致遭伊任職單
    位台中榮總扣薪無法定期清償債務，惟原告一再催款，使伊
    雖預定於98年6月間開刀，然卻因要向原告償付借款，故將
    開刀費用挪於清償一途，造成伊病情加重，於98年11月緊急
    開刀治療，且因久病延誤，造成伊術後修復期較長，因而請
    假近2個月，遭台中榮總扣減年終獎金、考績獎金及薪資等
    共近30萬元，造成伊資金告急，伊雖將此情形主動告知原告
    ，並陳明如伊恢復健康上班且有正常收入時，將會儘快還款
    ，希原告能以專案處理，惟原告惡意拒絕伊之請求，且在未
    事先告知伊之情況下，即對伊強制執行，造成伊雖然盡力清
    償部分借款，原告仍向台中榮總查封扣押伊之薪資超過最基
    本生活保障，使伊更是雪上加霜，無力清償。又原告身為公
    家銀行，違反公平交易原則，重利而無商業道德，無視伊當
    年協助原告，廣招醫院同仁向原告開戶貸款，十多年來台中
    榮總之員工加入原告銀行成為其客戶，其等所交付之房貸、
    利息及相關利益，為原告賺進大筆業績及獎金，原告不但從
    未回饋伊紅利或給付伊應有之利益，亦未對伊有任何貸款優
    惠利率，即便見伊健康受損，原告仍毫無體恤之情，利用職
    便欺凌伊，不顧伊大病初癒，剛返回工作崗位不久，無能力
    償還剩餘貸款，對伊計付20％違約金，原告之行為實有違反
    金融秩序法及公平正義、善良風俗原則，造成伊身心壓力倍
    增，未能獲得應有之休養，其應負擔伊因此產生之醫療費用
    及慰撫金等語。並聲明：原告之訴駁回。
、本院之判斷：
一、原告主張之前開事實，業據其提出個人修繕房屋貸款契約、
    消費性借款契約、小額貸款全部查詢單及催繳函等為證，且
    為被告所不爭執，自堪信為真正。至被告雖以前揭情詞置辯
    ，並提出96年5月至98年10月薪資資料及99年1月薪俸單為證
    ，惟按有無資力償還，乃係執行問題，不得據為不負履行義
    務之抗辯（最高法院19年上字第1733號判例參照），是被告
    以其無力清償為由，作為拒絕履行清償義務之抗辯，即無理
    由。至被告又辯稱其為原告賺進大筆業績及獎金，原告不但
    從未回饋伊紅利或給付伊應有之利益，亦未對伊有任何貸款
    優惠利率云云，然此部分陳述縱然屬實，亦與本件原告請求
    其支付積欠之本金、利息及違約金無涉，原告此節所辯，亦
    無理由。又按約定之違約金額過高者，法院得依職權減至相
    當之數額，為民法第252條所明定。惟按衡量違約金是否過
    高、是否相當仍須依一般客觀事實、社會經濟狀況及當事人
    所受損害情形，以為酌定標準。且約定之違約金是否過高、
    應就債務人若能如期履行債務時，債權人可得享受之一切利
    益為衡量之標準（參最高法院49年台上字第807號、51年台
    上字第19號判例意旨）。查觀諸兩造於前開個人修繕房屋貸
    款契約、消費性借款契約第6條均約定若甲方（即被告）未
    依契約規定期限清償本息時，其逾期在6個月以內者，按原
    訂利率之一成，逾期超過6個月者，另按原訂利率二成計付
    逾期違約金。足見兩造約定之違約金乃視為因不於適當時期
    或不依適當方法履行債務所生損害之賠償總額。又查原告目
    前請求利率分別僅為年息1.52％及1.8％，均未逾民法第205
    條規定之年息百分之20，亦未逾民法第204條約定之百分之
    12 ，應屬合理。再者，以借款利息之一成及二成計付違約
    金，乃國內銀行借款慣用之約定，倘被告能如期履行債務，
    原告即可即時收回債權，並作其他放款使用，而無須另支出
    成本催收，況本件原告所請求之利息及違約金之利率總和，
    亦均顯未逾民法第205條之規定。是本院斟酌一般之客觀事
    實，及社會經濟狀況及原告因被告未依約履行債務所受之損
    害，認為兩造約定上開違約金，並無過高之情形可言，是被
    告抗辯原告對其計付20％違約金，有違反金融秩序法及公平
    正義、善良風俗原則云云，亦屬無據。
二、按稱消費借貸者，謂當事人一方移轉金錢或其他代替物之所
    有權於他方，而約定他方以種類、品質、數量相同之物返還
    之契約。又借用人應於約定期限內，返還與借用物種類、品
    質、數量相同之物。民法第474條第1項、第478條前段分別
    定有明文。本件被告既向原告借貸上開金額，而尚有如主文
    第一、二項所示本金、利息及違約金未清償，且清償期已視
    為到期，揆諸前開說明，原告依消費借貸契約之法律關係，
    請求被告如數給付，為有理由，應予准許。
三、本件事證已臻明確，兩造其餘陳述、攻擊防禦方法及舉證，
    經審酌後於判決結果無影響，爰不一一論述，附此敘明。
肆、據上論結，本件原告之訴為有理由，依民事訴訟法第78 條
    ，判決如主文。
中    華    民    國    99    年    7     月    6     日
                  民事第二庭  法  官  黃炫中
正本係照原本作成。
如對本判決上訴，須於判決送達後20日內向本院提出上訴狀（須
附繕本）。
中    華    民    國    99    年    7     月    6     日
                              書記官

司法院資訊處製作；財團法人民間司法改革基金會備份。
